臺灣高等法院刑事判決　　　　　　　　 94年度上易字第512號
上　訴　人　臺灣臺北地方法院檢察署檢察官
被　　　告　甲○○
上列上訴人因被告妨害兵役案件，不服臺灣臺北地方法院93年度
易字第1650號，中華民國94年2月24日第一審判決（聲請簡易判
決處刑案號：臺灣臺北地方法院檢察署93年度偵字第16515號）
，提起上訴，本院判決如下：
    主  文
上訴駁回。
    理  由
一、公訴意旨略以：被告甲○○係後備軍人，原住臺北市○○街
    2之303號，明知應於居住處所遷移時依規定辦理申報，竟無
    故未辦理，嗣於民國92年11月17日因行蹤未明，為臺北市中
    正區戶政事務所將其戶籍遷往址設臺北市中正區○○○路○
    段8號4樓之3之該所，致臺北市後備司令部於93年5月間所發
    ，指定被告應於93年6月30日前往桃園縣龜山鄉○○村○○
    路135號憲兵301指揮部傷患軍墓運送隊報到之點閱召集令無
    法送達，因認被告涉有違反妨害兵役治罪條例第10條第1項
    第3款、第3項規定之罪嫌，應依同條例第6條第2項規定科刑
    云云。
二、按犯罪事實應依證據認定之，無證據不得認定犯罪事實；不
    能證明被告犯罪者，應諭知無罪之判決，刑事訴訟法第154
    條第2項、第301條第1項分別定有明文。又事實之認定，應
    憑證據，如未能發現相當證據，或證據不足以證明，自不能
    以推測或擬制之方法，為裁判基礎；且認定犯罪事實所憑之
    證據，雖不以直接證據為限，間接證據亦包括在內，然而無
    論直接證據或間接證據，其為訴訟上之證明，須於通常一般
    之人均不致有所懷疑，而得確信其為真實之程度者，始得據
    為有罪之認定，倘其證明尚未達到此一程度，而有合理之懷
    疑存在而無從使事實審法院得有罪之確信時，即應由法院為
    諭知被告無罪之判決，亦經最高法院40年台上字第86號、76
    年度台上字第4986號著有判例意旨可資參照。
三、按人民有依法律服兵役之義務，憲法第20條定有明文，而為
    具體規範人民服兵役之義務，遂有兵役法之制定。又兵役法
    第46條規定：「妨害兵役之治罪，另以法律定之」，故有妨
    害兵役治罪條例之制定，以制裁意圖規避、藉機取巧而違反
    兵役法上應履行服役義務及其他妨害兵役行為之人，亦即藉
    由國家公權力頒布制裁之法規，俾保障國家安全之需求及役
    政之推行，顯見該條例係一行政刑法。是以，依刑法第11條
    ：「本法總則於其他法令有刑罰之規定者，亦適用之。但其
    他法令有特別規定者，不在此限」之規定，除妨害兵役治罪
    條例有特別之規定者外，亦應有刑法總則編相關規定之適用
    。再按行為非出於故意或過失者，不罰，刑法第12條第1項
    定有明文，則除該條例有特別之規定，原則上認定行為人是
    否構成妨害兵役犯罪，即應有此一主觀構成要件之適用。況
    比較91年6月26日修正前後之妨害兵役治罪條例第11條第1項
    （即修正後第10條第1項）規定之構成要件觀之，舊法規定
    ：「後備軍人有左列行為之一者，處…」，修正後則增訂「
    意圖避免召集處理」之構成要件，其修正理由即說明在使本
    條項之構成要件更加明確化，亦即該條項規定行為人可罰性
    之前提，乃在於行為人有避免召集處理之主觀意圖。另同條
    第3項雖規定：「後備軍人犯第1項之罪或國民兵犯前項之罪
    ，致使召集令無法送達者，以意圖避免召集論，分別依第5
    條或第6條科刑」，亦即將行為人之主觀意圖予以擬制。惟
    揆諸該法條規定之文字，不問行為人應首先該當「第1項之
    罪」即第10條第1項之罪，或據以科刑之第5條、第6條之規
    定，其所處罰該等妨害兵役召集行為之重要基礎，均在於行
    為人有「意圖避免召集」之「主觀不法意圖」，亦即惟有具
    備此項主觀特別違法要素，致行為人所為有危害於兵役召集
    時，方具有可罰性，尚不能以召集令無法送達，即遽認行為
    人有妨害兵役召集之主觀意圖，此即司法院釋字第517號解
    釋文所揭示：「至妨害兵役治罪條例第11條第3項雖規定致
    使召集令無法送達者，以意圖避免召集論，但仍不排除責任
    要件之適用，乃屬當然」意旨之所在。
四、本件公訴人認被告涉有上開犯行，無非以卷附之點閱召集令
    、召集令受領回執、臺北市後備司令部列管後備軍人行方不
    明遷出未報移送法辦年籍表及臺北市政府警察局中正第二分
    局函文等件為其論據。訊據被告固不否認上開點閱召集令送
    達時，其戶籍地址因行蹤不明，遭臺北市中正區戶政事務所
    將其戶籍遷往臺北市中正區○○○路○段8號4樓之3，所以
    沒有收到該點閱召集令等情，然堅決否認有何違反妨害兵役
    治罪條例第10條第1項第3款、第3項之犯行，辯稱：他於87
    年退伍後，曾因在學因素經中國海事商業專科學校辦理過緩
    召一次，之後就沒有收過點閱召集令，他雖曾設址在臺北市
    ○○街2之303號，但這是基於學區因素而早在75年間即隨同
    家人設籍於該處，事實上他與家人一直住在臺北縣新店市○
    ○路○段242巷8號2樓，直到93年間住家遭原審法院拍賣，
    始搬離該新店住所，而他的戶籍所以遭區公所以行蹤不明遷
    至區公所所在地，應該是他們家戶籍在90年間曾全家遷至哥
    哥在臺北市○○○路216巷1號之租屋處，事隔一年後退租時
    ，遲未遷出而遭屋主申請遷移，顯見他是因為疏忽才未收到
    點閱召集令，絕無蓄意逃避兵役召集等語。
五、經查：
  (一)被告於87年9月19日退伍後，即依戶籍地址於同年10月1日在
    臺北市中正區公所辦理離營歸鄉報到手續，並在軍人離營轉
    服預備役報到憑證卡（即通稱之A、B卡）上依規定填寫當時
    之戶籍地址即臺北市○○街2之303號，並留下居所電話：（
    02）00000000，事後復因在學因素經中國海事商業專科學校
    辦理過緩召事宜，業經原審法院依職權函詢該區公所及該校
    屬實，此有該區公所94年1月12日北市正兵管字第094300669
    00號函、該校94年1月14日海訓字第0941000022號函在卷可
    稽（見本院卷第38頁、第48頁）。被告既已依規定辦理離營
    歸鄉報到手續，又因曾辦理緩召事宜確認後備軍人點閱召集
    之重要性，衡情當不致故為違反，且依法受召集可請公假，
    並得依階級不同請領新台幣700元至900元不等之薪資，在可
    請公假休息又有薪資可領之情況下，被告何樂而不為，足見
    被告是否有意圖避免召集之「主觀不法意圖」，已非無疑。
  (二)被告原設籍於臺北縣新店市○○路60巷34號4樓，戶籍於75
    年7月5日隨同家人遷移至臺北市○○街2之303號，嗣後又於
    90年3月16日全家遷移至臺北市○○○路216巷1號，其後於
    92年11月17日經臺北市中正區戶政事務所依戶籍法第47條規
    定，逕將被告全家人戶籍登記於址設臺北市中正區○○○路
    ○段8號4樓之3之該所所在地地址，被告遲至93年12月7日始
    將戶籍遷至基隆市○○區○○街333巷48號9樓之現址等事實
    ，業經原審依職權函詢臺北市中正區戶政事務所屬實，此有
    該所94年1月12日北市正戶字第09430032500函檢附戶籍謄本
    在卷可稽（見原審卷第42頁），核與被告提出之戶口名簿記
    載相符，而臺北市後備司令部列管後備軍人行方不明遷出未
    報移送法辦年籍表中，亦載明：「該員因去向不明，92年11
    月17日經屋主提出將其戶籍逕遷本所」（見偵查卷第5頁）
    ，顯見被告辯稱：他們家在90年間曾全家遷至哥哥在臺北市
    ○○○路216巷1號之租屋處，事隔一年後退租時，遲未遷出
    而遭屋主申請遷移等情，應屬有據。又被告從70年間實際居
    住之住所即臺北縣新店市○○路○段242巷8號2樓，已經原
    審法院於93年3月25日拍定與他人，復經原審依職權調閱原
    審法院92年度執字第42527號民事執行卷宗核閱無訛，顯見
    被告辯稱：他與家人一直住在臺北縣新店市○○路○段242
    巷8號2樓，直到93年間住家遭鈞院拍賣，始搬離該新店住所
    ，他們是基於學籍、福利等因素，才一直設籍於未實際居住
    之臺北市等情，亦屬有據。
  (三)後備軍人管理規則第十五條雖規定：「後備軍人如有異動事
    項，應依相關戶籍法規向主管單位申報異動登記…」，惟因
    應現代社會之變遷，一般人或因工作、就學等眾多因素，未
    居住於戶籍地址者所在多有，尚不能以被告因學籍、福利因
    素未居住於戶籍地址，即認被告有妨害兵役召集之意圖。況
    被告確已在軍人離營轉服預備役報到憑證卡上留下居所之電
    話，被告所以無法接到點閱召集令之通知，係因實際居住之
    新店地址已經原審法院拍賣而搬離。至被告所以在辦理離營
    歸鄉報到手續時，未在軍人離營轉服預備役報到憑證卡上填
    寫實際居住之臺北縣新店市○○路○段242巷8號2樓地址，
    而留下未實際居住之臺北市○○街2之303號戶籍地址，乃因
    主管機關通常要求以戶籍地址作為歸鄉證明呈報之地址等情
    ，亦有公務電話紀錄附卷可憑（見原審卷第37頁），尚難據
    此即謂被告有妨害兵役召集之意圖。
  (四)綜上所述，被告雖有未依規定報到接受點閱召集之客觀行為
    ，但被告係因遲未遷出早已退租之地址，才遭臺北市中正區
    戶政事務所依戶籍法第47條規定逕行遷移戶籍至該所，以致
    無法收受點閱召集令，即無從認定被告有避免兵役召集之主
    觀不法意圖。則揆諸前揭規定及說明三所示，被告即不該當
    妨害兵役治罪條例第10條第1項第3款之罪，從而不能以召集
    令不能送達之結果逕論被告已有避免召集之意圖，而論以同
    條第3項之罪。此外，復查無其他積極證據足認被告涉有上
    開犯行，揆諸前開規定及判例意旨二所示，自不能以召集令
    無法送達為唯一認定被告犯罪之證據，原審因認既不能證明
    被告犯罪，自應依刑事訴訟法第301條第1項為被告無罪判決
    之諭知，核無不合。檢察官上訴意旨以：１、被告甲○○居
    住所遷移不報，致使召集令無法送達，應於九十三年六月三
    十日前往桃園縣龜山鄉○○村○○路一三五號憲兵三０一指
    揮部報到，卻未報到之事實，有卷附之點閱召集令、點閱召
    集令受領回執、臺北市政府警察局中正第二分局函、被告之
    全戶戶籍資料、臺北市後備司令部列管後備軍人行方不明遷
    出未報移送法辦年籍表相關證據可稽。２、惟訊據被告甲○
    ○否認涉有不法犯行，辯稱伊無蓄意逃避兵役召集云云。經
    查，本案被告於87年9月19日退伍，並於同年10月1日至臺北
    市中正區公所辦理歸鄉報到時，填寫退伍歸鄉當時之現住戶
    籍地址，係在台北市○○區○○街2之303號，此有卷附臺北
    市中正區公所94年1月12日北市正兵管字第09430066900號函
    及後附之軍人離營轉服預備役報到憑證卡（即通稱之Ａ、B
    卡）可證，又被告於審理中供稱：「（問：85年入伍前住在
    何處？）答新店。」「（問：87年退伍時住哪裡？）答新店
    」「問：87年9月19日退伍到台北市中正區公所辦歸鄉證明
    ，為何沒有一併將新店地址告知？）答：因為以前都填在那
    邊。好像台北市的福利比較好，我家裡人說設台北市這樣。
    」有卷附九十四年二月十七日審理筆錄可按。據此，可知被
    告於退伍時所填寫之歸鄉登記資料，被告實際上並未居住在
    泉州街該地，且被告事後亦未依戶籍法等相關法規，續行申
    報新戶籍地址，有卷附臺北市中正區戶政事務所94年1月12
    日北市正戶字第09430032500號函及後附戶籍謄本可稽，則
    被告所為，已屬居住所遷移，無故不依規定申報。３、再按
    妨害兵役治罪條例，於九十一年六月二十六日修法時，增加
    需「意圖避免召集」之要件，本件被告所為是否仍符合此一
    要件。查，本案被告於退伍當時，應明知自己仍屬後備軍人
    之身分，在屆滿除役年齡前，有依法受教育召集及點閱召集
    等義務，且甫退伍之際所辦理之歸鄉登記，主要內容之一亦
    包含退伍後之聯絡地址，被告明知辦理歸鄉證明時，並未居
    住於台北市○○區○○街2之303號，已如前述，竟仍填寫非
    實際居住地之泉州街該址，又泉州街該址，係其父親友人之
    住所，並非被告自己之住所，該地是否仍有人居住該地，該
    屋主是否願代負向被告聯絡之責，被告均無確切之把握，業
    經被告於九十四年二月十七日審理中供陳明確，則被告明知
    並無專人可代其聯絡受兵役單位通知報到等事宜，自具有意
    圖避免召集之犯意，要無疑義云云。查被告退伍辦理歸鄉證
    明時，雖未居住於所登記之台北市○○區○○街2之303號歸
    鄉住址 (即戶籍地)或其後戶籍地遷移無故不依規定申報，
    致使本件點閱召集令無法送達，但被告並無意圖避免召集，
    詳如前述。妨害兵役治罪條例第十條第三項、第一項之規定
    ，已就本罪行為人之主觀要件即「意圖避免召集處理」予以
    明文化，是行為人主觀上須「意圖避免召集處理」，且居住
    處所遷移，無故不依規定申報，致使召集令無法送達者，始
    係犯妨害兵役治罪條例第十條第一項第三款、第三項之罪而
    應依同條例第六條第二項科刑；尚難以行為人「居住處所遷
    移，無故不依規定申報者」，即遽認係「以意圖避免召集論
    」。故行為人若無避免召集處理之意圖，縱因疏失而未依規
    定申報居住所遷移致使召集令無法送達，仍不得以該罪相繩
    。本件被告遷移居住處所非因避免召集處理之因素，堪認其
    主觀上並無避免召集處理之意圖，是尚難以前開罪名相繩。
    檢察官仍執前詞，指摘原判決不當，為無理由，應予駁回。
據上論斷，應依刑事訴訟法第368條，判決如主文。
本案經檢察官張秋雲到庭執行職務。
中　　華　　民　　國　　94　　年　　7 　　月　　28　　日
　　　　　　　　　刑事第十五庭  審判長法　官  蔡永昌
　　　　　　　　　　　　　　　　　    法　官  蔡國在
　　　　　　　 　 　　　　　　　　　　法　官  張正亞
以上正本證明與原本無異。
不得上訴。
                                      書記官  鄭信昱
中　　華　　民　　國　　94　　年　　7 　　月　　28　　日
